臺北高等行政法院判決
　　　　　　　　　　　　　　　　　　　92年度訴字第3332號
　　　　　　　　　　　　　　　.
原　　　告　甲○○
訴訟代理人　乙○○
被　　　告　財政部臺北市國稅局
代　表　人　張盛和（局長）
訴訟代理人　丙○○
上列當事人間因禁止財產處分登記事件，原告不服財政部中華民
國92年7月4日台財訴字第0921300292號訴願決定，提起行政訴訟
，本院判決如下：
　　主  文
原告之訴駁回。
訴訟費用由原告負擔。
　　事  實
一、事實概要：
    緣原告之父親陳查某於民國82年8月9日死亡，原告連同其他
    繼承人等申請延期至83年5月9日辦理遺產稅申報，經被告核
    定三筆遺產稅合計新台幣588,586,294元（上開三筆遺產稅
    額於復查後均展延限繳日期至89年7月10日止），現繫屬本
    院審理中，被告以其截至91年12月12日止尚欠遺產稅447,16
    1,757元、行政救濟利息39,941,900元、滯納金88,287,943
    元、滯納利息57,934,170元，合計633,325,770 元，並扣除
    遺產中課徵標的物之不動產及公共設施保留地共計154,294,
    837元後，尚有差額479,030,933元逾限未繳，且原告未能提
    供相當擔保，乃依據稅捐稽徵法第24條第1項規定，以91年
    12月20日財北國稅徵字第0910215577及0910215710號函請台
    北縣淡水地政事務所及桃園縣蘆竹地政事務所，分別就原告
    所有坐落台北縣三芝鄉○地○○段三板橋小段122號（持分
    為0.08333），及桃園縣蘆竹鄉○○段682至685號、687至
    696地號、699至702地號與新庄段1916之2、1917、1918、
    1918之1、1919、1920之2、1921、1949、
    1962、1960、1961 、1961之1、1984、1985、1986之1、
    1987、1988號（持分均為0.16666）共36筆土地，禁止移轉
    或設定他項權利。原告不服，提起訴願，經遭決定駁回，遂
    向本院提起行政訴訟。
二、兩造聲明：
　(一)原告聲明：
    訴願決定及原處分均撤銷。
  (二)被告聲明：
    1.駁回原告之訴。
    2.訴訟費用由原告負擔。
三、兩造之爭點：原告欠繳應納稅捐，被告得否就納稅義務人相
    當於應繳稅捐數額之財產，通知有關機關，不得為移轉或設
    定他項權利？
　(一)原告主張之理由：
    1.依遺產稅及贈與稅法第30條規定，准以課徵標的物抵繳。
      依上規定，自是以原告之父之遺產足夠繳納本項稅款，被
      告核定遺產總額高達18億多元，被繼承人抵繳遺產及贈與
      稅欠稅彙總表金額為5億元左右。原告及另二繼承人陳建
      忠、張陳育惠共同連名，曾自87年7月31日、同年8月6日
      、同年8月26日分別多次申請准予以遺產標的物或提供為
      行政救濟之擔保有案。原告再於91年8月27日依被告財北
      國稅徵字第0910040588號辦妥抵繳手續。原告又再於92年
      1月7日依被告財北國稅徵字第0910088240號辦妥抵繳手續
      。
    2.被告要求原告以公同共有必須全體繼承人同意書為理由，
      不准原告及連同另公同共有人陳建忠、張陳育惠辦理抵繳
      手續。共同繼承人中陳張麗仙因竊盜陳查某遺產之定期存
      款單被台灣台北地方法院通緝逃匿國外，陳清忠曾偽造文
      書，經原告舉發判刑確定在案，為公同共有人全體利益暨
      全體守法納稅繳稅計，事實上並無法得其同意之公同共有
      人以外之其他公同共有人單獨或多數人公同同意辦理繳稅
      ，被告應予同意，有司法院院字第1425號解釋可參。
    3.原告及連同另公同共有繼承人陳建忠、張陳育惠曾屢次申
      請以遺產標的抵繳遺產、贈與稅函中一再請求被告以行使
      公權力，讓不同意不配合之公同共有繼承人辦理抵繳手續
      ，以免不配合而耽誤合法繳稅。上開遺產稅仍在行政救濟
      程序中，且原告已辦妥同意以遺產標的物抵繳，被告即行
      採取限制原告財產處分亦欠妥當，基上所述，被告限制原
      告財產處分應無理由。
    4.原告交付被告（包括法務部行政執行署台北行政執行處所
      扣取）被繼承人陳查某之遺產明細包括，扣取遺產之款項
      及土地補償款有296,981,767元；以遺產之公司股票交付
      國有財產局台灣北區辦事處完成有409,793,386元；以遺
      產之土地交付國有財產局台灣北區辦事處完成有163,340
      ,837 元；以遺產公司股票，其衍生之配股、配息有48,01
      9,780元，合計交付被告遺產有918,135,790元。而被告接
      受抵稅之遺產交付包括，遺產之款項等296,981,767元；
      台北行政執行處扣取後已逕行抵繳遺產稅及贈與稅等；遺
      產之公司股票交付國有財產局台灣北區辦事處完成；遺產
      之土地交付國有財產局台灣北區辦事處完成；遺產之公司
      股票其衍生之配股、配息交付台北行政執行處等。
    5.交付被告遺產有918,135,790元減去已抵繳遺產稅及贈與
      稅之296,981,767元（即台北行政執行處扣取款）後，尚
      餘621,154,023元，此多餘款足夠繳清繳稅款573,318,89
      8元。本案遺產稅、贈與稅有數億之譜，任何繼承人在未
      取得繼承權前無法籌到數億現金繳稅，是存在這社會的事
      實，被繼承人所留遺產當然比遺產稅額大也是事實，且繼
      承人依法以遺產申請抵繳遺產稅是合法，稅法所規定，本
      案五位繼承人中之另二人，因對遺產有偽造文書被訴訟判
      刑確定及偷竊遺產被起訴逃匿中國大陸，公同共有之手續
      無法辦理，故自始就請被告以公權力強制執行如法務部行
      政執行署單位等達到完成稅收之目的。可是被告不顧現實
      之事實仍須公同共有五人同意而不接受，致本案拖延久時
      又複雜化，更不能忍受的是繼承人得承受龐大拖延時間內
      所發生之滯納金、利息等有數億之負擔，非常不合理、不
      公平。後來92年間由台北行政執行處督促兼強制執行，使
      得本案繳稅顯有進度。又被告處理本案內部之行文速度，
      輾轉會辦等繁雜程序不為外人所能詳知，其所延拖而致繳
      稅完稅之時效，因而受其影響實不應由原告所負責。
    6.建裕實業股份有限公司與萬裕建設股份有限公司自公司開
      辦以來，從未印製股票（均因係陳查某個人所有），援例
      以股東名冊持股證明替代股票辦理為被告所允許。未上市
      公司股票經被告令轉交國有財產局已經標售有僑果實業股
      份有限公司、大洋僑果股份有限公司、大信船務代理公司
      、中福紙業公司，且均以高於被告核定淨值於93年10月26
      日標出。93年3月15日台財北接字第0930009518號函稱該
      三家公司財產價值更正作業中，是否意謂先前核定之遺產
      稅是錯誤。就土地部分而言，被告則辯稱原告於93年10月
      29日，依土地法第34條之1規定提出申請乙節，在於被告
      辦理過程中屢次由被告或台北行政執行處囑令原告等人補
      辦多項文件，例如附件明白寫有「今奉」兩字樣，再次強
      調並非93年10月29日始提出申請。
　(二)被告主張之理由：
    1.原告於87年間申請以遺產標的抵繳及作為行政救濟之擔保
      ，並請免予將遺產稅及贈與稅移送執行，因未提示全體繼
      承人同意書等相關文件，經函請補正逾期未獲回復，被告
      於87年11月18以財北國稅徵字第87047303號函駁回在案。
      91年8月27日申請遺產中土地、股票、債權抵繳，經被告
      於91年9月12日以財北國稅徵字第0910058463號函請於91
      年9月30日前提示存款不足繳稅之證明、確切抵繳標的暨
      抵繳欠稅額，逾期將不予受理。92年1月7日申請先抵繳贈
      與稅後抵繳遺產稅，經被告於92年1月16日以財北國稅徵
      字第0920001443號函請於92年3月20日前提示全體繼承人
      抵繳債權同意書等相關文件，現今雖已補正全體繼承人同
      意書，惟抵繳標的物設有他項權利，其抵繳之順序、金額
      為何，並未告知，被告再於92年7月4日以財北國稅徵字第
      0920212455號函請於92年8月10日前提供，至今雖提供建
      裕實業及萬裕建設股份有限公司股票抵繳，並已提出抵繳
      順序，惟未說明部分抵繳土地設定之抵押權暨抵繳價值若
      干。被告再於92年8月28日以財北國稅徵字第0920212810
      號函請於92年9月20日前補正，至今尚未補正齊全。前開
      實物抵繳案，在未為核准及完成國有登記前，仍屬欠繳之
      應納稅捐，被告為保全稅捐，依稅捐稽徵法第24條第1項
      、第49條前段及財政部65年12月31日台財稅第38474號函
      等函請地政機關為禁止處分登記，依法自無不合。
    2.有關遺產稅無法辦妥實物抵繳原因如下，就股票部分而言
      ，現有建裕實業股份有限公司、萬裕建設股份有限公司及
      建盟企業股份有限公司三家公司，尚未完成國有登記，主
      因為原告、陳建忠及張陳育惠等繼承人於93年2月6日函財
      政部國有財產局臺灣北區辦事處，略以建裕實業股份有限
      公司、萬裕建設股份有限公司及建盟企業股份有限公司等
      三家公司之董事長均為陳查某，自陳查某辭世後即無人掌
      理，僅留守會計一人，援例以股東名冊持股證明替代股票
      辦理，國產局復於93年3月15日以台財產北接字第0930009
      518號函轉被告，被告業正辦理該三家股份有限公司財產
      價值更正作業中。就土地部分而言，因納稅義務人即繼承
      人陳建忠、張陳育惠及原告等三人於93年10月29日依土地
      法第34條之1規定提出申請，是以被告刻正受理該項申請
      作業中。有關遺產稅實物抵繳部分，依財政部74年8月27
      日台財稅第21153號函釋，在未為核准及完成國有登記前
      ，仍屬欠繳之應納稅捐，又依稅捐稽徵法第24條規定，原
      告以91年12月20日財北國稅徵字第0910215574號函請地政
      機關為禁止處分登記，依法自無不合。
　　理  由
一、按「納稅義務人欠繳應納稅捐者，稅捐稽徵機關得就納稅義
    務人相當於應繳稅捐數額之財產，通知有關機關，不得為移
    轉或設定他項權利；其為營利事業者，並得通知主管機關，
    限制其減資或註銷之登記。」及「滯納金、利息…及罰鍰等
    ，除本法另有規定外，準用本法有關稅捐之規定。」分別為
    稅捐稽徵法第24條第1項及第49條前段所明定。次按「稅捐
    稽徵法第24條規定，旨在稅捐之保全，故該條第1項所稱『
    納稅義務人欠繳應納稅捐者』一語，係指依法應由納稅義務
    人繳納之稅捐，未於規定期限內繳納者之謂。」亦有財政部
    65年12月31日台財稅第38474號函釋可資參佐。
二、原告之父陳查某於82年8月9日死亡，原告及其他繼承人等申
    請延期至83年5月9日辦理遺產稅申報，經被告核定後，其中
    3筆遺產稅（管理代號：第Ａ050083Ｚ0000000000000000號
    、第Ａ050083Ｚ0000000000000000號、第Ａ050083Ｚ
    0000000000000000號）原核定應納本稅合計588,586,294 元
    （上開三筆遺產稅額於復查後均展延限繳日期至89年7月10
    日止），截至91年12月12日止尚欠遺產稅447,161,757元、
    行政救濟利息39,941,900元、滯納金88,287,943元、滯納利
    息57,934,170元，合計633,325,770元，經扣除遺產中課徵
    標的物之不動產及公共設施保留地共計154,294,837元後，
    尚有差額479,030,933元逾限未繳，有財政部臺北市國稅局
    欠稅總歸戶查詢情形表附於原處分卷可憑。上開遺產稅由於
    逾限繳日未據繳納且未提供欠稅相當擔保，被告遂依稅捐稽
    徵法第24條第1項規定，以91年12月20日財北國稅徵字第
    0910215 577及0910215710號函請臺北縣淡水地政事務所及
    桃園縣蘆竹地政事務所，分別就原告所有坐落臺北縣三芝鄉
    ○地○○段三板橋小段122號（持分為0．0833 3），及及桃
    園縣蘆竹鄉○○段682至685號、687至696號、699至702號與
    新庄子段1916之2、1917、1918、1918之1、1919、1920之2
    、1921、1949、1962、1960、1961、1961之1、1984、1985
    、1986之1、1987、1988號（持分均為0．1666 6）共36筆土
    地，其土地公告現值加計4成後價值計19,890,679元，禁止
    移轉或設定他項權利，依照首揭規定，於法並無不合。
三、原告雖主張其於91年8月27日及92年1月7日申請以遺產中之
    股票、債權、土地等先後次序抵繳遺產稅，然查該申請在原
    處分作成前之91年12月20日尚未獲准。因此，原處分作成時
    系爭遺產稅既尚有差額逾限繳日未據繳納且未提供相當擔保
    ，被告禁止系爭土地移轉或設定他項權利並無違法。至原告
    主張被告以公同共有必須全體繼承人同意書為理由，不准原
    告及另公同共有人訴外人陳建忠、張陳育惠辦理抵繳手續，
    共同繼承人中訴外人陳張麗仙因竊盜被繼承人陳查某遺產之
    定期存款單被臺灣臺北地方法院通緝逃匿國外，訴外人陳清
    忠曾偽造文書，經原告舉發判刑決定有案，為公同共有人全
    體利益即全體守法納稅人繳稅計，事實上並無法得其同意之
    公同共有人以外之其他公同共有人單獨或多數人公同同意辦
    理繳稅，被告應予同意一節，核屬被告應否准許抵繳處分，
    如予否准，該否准處分是否合法之問題，與本案禁止處分財
    產並無直接相關，尚不能以此執為本件原處分違法之論據。
四、原告於本院審理中另行主張現尚准予抵繳部分外，原告尚有
    欠稅5億7千多萬元部分並不爭執，原告雖主張其連同另公同
    共有繼承人陳建忠、張陳育惠曾屢次申請以遺產標的抵繳遺
    產、贈與稅函中一再請求被告以行使公權力，讓不同意不配
    合之公同共有繼承人辦理抵繳手續，以免不配合而耽誤合法
    繳稅。上開遺產稅仍在行政救濟程序中，且原告已辦妥同意
    以遺產標的物抵繳，被告即行採取限制原告財產處分亦欠妥
    當，被告限制原告財產處分應無理由。原告交付被告遺產有
    918,135,790元，減去已抵繳遺產稅及贈與稅之296,981,767
    元（即台北行政執行處扣取款）後，尚餘621, 154,023元，
    此多餘款足夠繳清繳稅款573,318,89 8元。本案五位繼承人
    中之另二人，因案逃匿中國大陸，公同共有之手續無法辦理
    ，被告不顧現實之事實仍須公同共有五人同意而不接受，致
    本案拖延久時又複雜化，更不能忍受的是繼承人得承受龐大
    拖延時間內所發生之滯納金、利息等有數億之負擔，非常不
    合理、不公平等等。
五、經查，原告告於87年間申請以遺產標的抵繳及作為行政救濟
    之擔保，並請免予將遺產稅及贈與稅移送執行，因未提示全
    體繼承人同意書等相關文件，經被告於87年8月17日以 (87)
    財北國稅徵字第87165149號函請被告補正，逾期未獲回復，
    被告於87年11月18以財北國稅徵字第87047303 號函駁回在
    案，有上開函文在卷可憑。原告另於91年8月27日申請遺產
    中土地、股票、債權抵繳，經被告於91年9 月12日以財北國
    稅徵字第0910058463號函請於91年9月30 日前提示存款不足
    繳稅之證明、確切抵繳標的暨抵繳欠稅額，逾期將不予受理
    。嗣原告於92年1月7日申請先抵繳贈與稅後抵繳遺產稅，經
    被告於92年1月16日以財北國稅徵字第0920001443號函請原
    告於92年3月20日前提示全體繼承人抵繳債權同意書等相關
    文件，嗣後原告雖已補正全體繼承人同意書，惟抵繳標的物
    設有他項權利，其抵繳之順序、金額為何，並未告知，被告
    再於92年7月4日以財北國稅徵字第0920212455號函請原告於
    92年8月10日前提供，其後原告雖提供建裕實業及萬裕建設
    股份有限公司股票抵繳，並已提出抵繳順序，惟未說明部分
    抵繳土地設定之抵押權暨抵繳價值若干。被告再於92年8月
    28日以財北國稅徵字第0920212810號函請於原告於92年9月
    20日前補正；又因原告、陳建忠及張陳育惠等繼承人於93年
    2月6日函財政部國有財產局臺灣北區辦事處，略以建裕實業
    股份有限公司、萬裕建設股份有限公司及建盟企業股份有限
    公司等三家公司之董事長均為陳查某，自陳查某辭世後即無
    人掌理，僅留守會計一人，援例以股東名冊持股證明替代股
    票辦理，國有財產局復於93年3月15日以台財產北接字第093
    0009518號函轉被告，經被告辦理該三家股份有限公司財產
    價值更正作業，並於93年12月29日以財北國稅徵字第093024
    8430號函財政部國有財產局臺灣北區辦事處同意抵繳遺產稅
    之上述三家公司股票，尚無財政部84年3月31日台財稅第000
    000000函釋規定，應核實認定其價值之情事，並請該處儘速
    辦理移轉國有登記。就土地部分而言，因納稅義務人即繼承
    人陳建忠、張陳育惠及原告等三人依土地法第34條之1規定
    提出申請，被告亦仍受理該項申請作業中，迄未完成國有登
    記，業經被告陳述明確，並有各該函文在卷可憑。因此，有
    關遺產稅實物抵繳部分，迄仍未完成國有登記，依財政部74
    年8月27日台財稅第21153號函釋，在未為核准及完成國有登
    記前，仍屬欠繳之應納稅捐。原告迄今既仍有欠繳之應納稅
    捐（依被告於93年11月10日於本院準備期日所陳原告除於當
    時已抵之351,024,219元外，計至93年10月尚有573,318,898
    元之稅款未繳，此尚不包含滯納利息，原告當日亦陳明除已
    准抵繳部分外，當時仍欠稅款5億7千餘萬元，被告嗣於93年
    12月22日財北國稅徵字第0930236170號函同意原告等提供繼
    承臺北市○○區○○段4小段679號等80筆土地抵繳被繼承人
    陳查某遺產稅，核定抵繳96,278,826元，並通知原告按「抵
    繳遺產稅核辦事項表」辦理應辦事項中），則被告依稅捐稽
    徵法第24條規定，以91年12月20日財北國稅徵字第09102155
    74號函請地政機關為禁止前揭共36筆土地，移轉或設定他項
    權利，於法並無不合。原告主張前詞，請求撤銷訴願決定及
    原處分，為無理由，應予駁回。
六、至原告指被告處理本案內部之行文速度，輾轉會辦等繁雜程
    序不為外人所能詳知，其所延拖而致繳稅完稅之時效，因而
    受其影響實不應由原告所負責部分，係就滯納利息所生實體
    之爭執，並非本件所得審究。本件除完成遺產稅實物抵繳部
    分以外，迄今既仍欠稅款未完全繳納，亦不能以可供抵繳實
    物財產之價值高於應繳納稅款，或原告已同意以遺產標的物
    抵繳，即謂被告採取限制原告財產處分於法有違，應併明
    。
據上論結，本件原告之訴為無理由，爰依行政訴訟法第98條第3
項前段，判決如主文。
中　　華　　民　　國　　94　　年　　4 　　月 　29　 日
                          第一庭審判長 法  官  姜素娥
                                       法  官　陳秀
                                       法  官  陳國成
上為正本係照原本作成。
如不服本判決，應於送達後20日內，向本院提出上訴狀並表明上
訴理由，如於本判決宣示後送達前提起上訴者，應於判決送達後
20日內補提上訴理由書（須按他造人數附繕本）。
中　　華　　民　　國　　94　　年　 　5　　月　　2　　 日
                                       書記官  王英傑
